【裁判字號】    99,抗,1642
【裁判日期】    991220
【裁判案由】    強制執行
【裁判全文】
臺灣高等法院民事裁定                  99年度抗字第1642號
抗  告  人  吳進賢
上列抗告人與相對人尤振暉、尤俐仁間強制執行事件，對於中華
民國99年9月16日臺灣士林地方法院99年度執事聲字第110號裁定
，提起抗告，本院裁定如下：
    主  文
抗告駁回。
抗告程序費用由抗告人負擔。
    理  由
一、按執行法院如發見債權人查報之財產確非債務人所有者，應
    命債權人另行查報，於強制執行開始後始發見者，應由執行
    法院撤銷其執行處分，強制執行法第17條定有明文。而所謂
    於強制執行開始後，始發見債權人查報之財產確非債務人所
    有者，應由執行法院撤銷其執行處分，係指查報之財產確非
    債務人所有者而言。若該財產是否債務人所有尚待審認方能
    確定，執行法院既無逕行審判之權限，尤非聲明同法第12條
    所定之異議所能救濟，自應依同法第16條之規定，指示主張
    有排除強制執行權利之第三人，提起執行異議之訴，以資解
    決（最高法院49年台抗第72號判例參照）。次按強制執行法
    第17條規定債權人查報之財產是否確屬債務人所有，執行法
    院僅能就財產上之外觀認定，如係不動產者，以地政機關登
    記名義為調查認定之依據；其未經地政機關登記者，房屋所
    有權屬於出資興建之原始建築人，非不得依房屋納稅義務人
    、建造執照、使用執照等相關公文書認定之（最高法院97年
    度台抗字第615號、85年度台上字第247號裁判意旨參照）。
二、經查，本件相對人即債權人持臺灣臺中地方法院91年度民執
    八字第17813號債權憑證為執行名義，聲請原法院以98年度
    司執字第54757號強制執行事件對債務人即抗告人、吳滄傑2
    人所有如原裁定附表所示未經辦理保存登記之不動產（下稱
    系爭建物）強制執行，並提出合建房屋契約書、最高法院86
    年度台上字第3369號、本院84年度重上更(一)字第123號、最
    高法院84年度台上字第1785號、本院82年度重上字第310號
    、原法院80年度訴字第873號民事判決書等件（見原法院執
    行卷(一)第10-88頁），主張系爭建物為債務人所有，原法院
    則已就系爭建物執行勘測（見原法院執行卷(一)第212頁），
    囑託地政機關繪製成果圖並編定臨時建號為查封登記（見原
    法院執行卷(一)第89、213、222-257頁，依執行勘測筆錄所示
    尚難判斷有無查封揭示）等強制執行之事實，業據本院調閱
    前揭執行卷宗查明無訛。至系爭建物確為未經辦理保存登記
    建物，係坐落在臺北市○○區○○段2小段254、257地號土
    地上。而坐落臺北市○○區○○段2小段254地號（部分）土
    地上領有65建（北投）字第0262號建造執照及65建（北投）
    字第217號建造執照，另同小段257地號土地領有65建（北投
    ）字第0262號建造執照，債務人吳滄傑均為前開二建造執照
    之起造人之一，有臺北市政府都市發展局99年5月26日北市
    都建字第09967214300號函及所附之建造執照存根附於執行
    卷內可稽（見原法院執行卷(二)218-223頁）。又系爭建物之
    一即門牌號碼臺北市○○區○○街413巷2號1樓房屋之納稅
    義務人為債務人吳滄傑，亦有房屋稅籍證明書附於執行卷內
    可查（見原法院執行卷(一)第95頁）。是從前開建照執照、房
    屋稅籍證明書之記載形式上觀之，已難認定系爭建物確均非
    債務人所有。復依相對人所提出本院82年度重上字第310號
    民事判決書所載，抗告人即債務人吳進賢已在該事件陳稱：
    「(一)地主潘金在分取之28戶房屋於建造完成後經編列門牌為
    立農街413巷4號1至4樓、419巷1號1至4樓、3號1至4樓、4號
    1至4樓、6號1至4樓、425巷1號1至4樓、6號1至4樓。(二)系爭
    合建之分屋情形及房屋現況如下：1.被上訴人吳進賢就地主
    潘金在及游子龍、游材寶提供之土地共申請二張建造，建屋
    共計64戶，吳進賢分取28戶，潘金在亦分得28戶，其餘8戶
    則由游子龍、游材寶分得。2.被上訴人吳進賢分得之28戶，
    其中25戶已出售，由各買受人占有使用。」等語（見原法院
    執行卷(一)第65頁正、反面），此外復有前揭合建房屋契約書
    附卷可佐，是依前揭證據資料形式觀察，系爭建物已難認定
    均確非執行債務人即抗告人、吳滄傑2人所有至明。雖抗告
    人與第三人寶慶建設事業股份有限公司（下稱寶慶公司）、
    蕭文和、何聰銘就此已具狀爭執所有權歸屬，然系爭建物究
    竟是否屬執行債務人所有既尚待審認方能確定，執行法院自
    無逕行審判之權限，依前揭說明，第三人自應依強制執行法
    第16條提起執行異議之訴，以資解決。詎原法院司法事務官
    99年7月21日以98年度司執字第54757號裁定駁回相對人強制
    執行之聲請，相對人不服聲明異議，原裁定因以前揭事由，
    認原法院司法事務官裁定駁回全部強制執行之聲請，自有未
    洽，而廢棄該裁定，依前揭說明，已非無據。
三、抗告意旨雖以：伊固於本院82年度重上字第310號民事事件
    中陳稱分得28戶，惟伊已於原法院強制執行程序中具狀主張
    「原告主張以吳進賢為被告，係為符合合建契約當事人之原
    則，此有林廷瑞律師致吳進賢之律師函等文件可稽」等語，
    故伊在本院前揭事件係代寶慶公司主張。至所謂「吳進賢分
    取28戶」等語，即係寶慶公司分得28戶云云。惟本院82年度
    重上字第310號民事事件當事人，並無寶慶公司，此觀本院
    前揭判決書自明（見原法院執行卷(一)第59、60頁），而依前
    揭記載，已足以明瞭抗告人當時在本院陳述意旨，乃抗告人
    嗣後翻異前詞，為上開辯解，殊無可採。抗告意旨又以，起
    造人之登記僅為主管建設事業之主管機關所為行政事務管理
    之方法，原非所有權歸屬之唯一判斷依據，原裁定既認合建
    戶36戶為潘金在、游子龍、游材寶分得，顯未採取「出資興
    建者取得建物所有權」之主張，是第三人蕭文和、何聰銘（
    見原法院執行卷(二)第38、277頁、卷(一)第155、178頁）及其
    餘已取得房屋稅籍登記之人，應可認定為房屋所有權人，然
    原裁定又提出起造人之法律效果，顯然前後理由不同云云。
    惟系爭建物既未經地政機關保存登記，有如前述，是系爭建
    物所有權，乃屬於出資興建之原始建築人所有。依前揭說明
    ，執行法院自得依房屋納稅義務人、建造執照、使用執照等
    相關公文書綜合一切情形為形式上認定。系爭建物係坐落在
    臺北市○○區○○段2小段254、257地號土地上，而以該等
    土地所取得65建（北投）字第0262號建造執照、65建（北投
    ）字第217號建造執照，其起造人之一為債務人吳滄傑，且
    系爭建物之一即門牌號碼臺北市○○區○○街413巷2號1樓
    房屋之納稅義務人為債務人吳滄傑，均有如上述，又本院82
    年度重上字第310號事件，實乃抗告人吳進賢與潘金在之繼
    承人因前揭土地所簽訂合建房屋契約而涉訟，此觀該等判決
    書自明（見原法院執行卷(一)第77頁第12行以下），並有該合
    建房屋契約附卷可查（見原法院執行卷(一)第10-24頁），原
    裁定綜合前揭相關公文書及私文書一切情形，認原法院司法
    事務官認定系爭建物全部非執行債務人所有，非屬有當，經
    核自無前後理由矛盾情形，抗告人前揭主張，亦無可採。抗
    告意旨另以，相對人異議之對象，應指債務人而言，原裁定
    竟將第三人寶慶公司、蕭文和列為相對人，卻未將第三人何
    聰銘列為相對人，除有違誤外亦欠缺一貫性云云。惟原裁定
    確有何聰銘列為相對人，此觀原裁定自明，抗告意旨此部分
    主張，已有誤會。況原裁定將寶慶公司、蕭文和、何聰銘列
    為相對人，亦得促使該等人知悉其權利可能受因他人間強制
    執行而受影響，以提醒渠等得適時提起權利救濟，要與原裁
    定是否廢棄原法院司法事務官上開裁定無關。抗告人上開主
    張，亦不足取。
四、綜上所述，原裁定認原法院司法事務官駁回相對人強制執行
    聲請之裁定，尚有未洽，而依相對人所為聲明異議予以廢棄
    該裁定，並無違誤。抗告意旨仍執前詞指摘原裁定不當，聲
    明廢棄，為無理由，應予駁回。
據上論結，本件抗告為無理由，依強制執行法第30條之1， 民事
訴訟法第第495條之1第1項、第449條第1項、第95條、第78條，
裁定如主文。
中    華    民    國    99    年    12    月    20    日
                  民事第二十庭
                        審判長法  官  張  蘭
                              法  官  黃莉雲
                              法  官  王漢章
正本係照原本作成。
本裁定除以適用法規顯有錯誤為理由外，不得再抗告。如提起再
抗告，應於收受後10日內委任律師為代理人向本院提出再抗告狀
。並繳納再抗告費新台幣１千元。
中    華    民    國    99    年    12    月    20    日
                              書記官  林淑貞

司法院資訊處製作；財團法人民間司法改革基金會備份。
